臺灣基隆地方法院基隆簡易庭民事判決
109年度基簡字第1217號
原      告  中國信託商業銀行股份有限公司


法定代理人  利明献  


被      告  謝惠雀  
            謝良順  
            謝瑞雪  
            謝金秀  
上列當事人間撤銷遺產分割登記事件，本院判決如下：
    主  文
原告之訴駁回。
訴訟費用由原告負擔。
    事實及理由
一、原告主張略以：被告謝惠雀積欠原告新臺幣190,890元及利
    息，原告已取得臺灣臺北地方法院103年度北簡字第12997號
    確定判決。附表所示不動產本為被告之被繼承人謝郭夏所有
    ，謝郭夏死亡後，被告謝惠雀並未拋棄繼承，而以分割繼承
    為原因辦理所有權移轉登記予被告謝良順，此舉實難排除係
    被告謝惠雀脫產逃避債務，且被告謝惠雀名下別無財產可供
    清償，足見被告分割遺產及移轉所有權之無償行為有害及債
    權，爰依民法第244條第1項、第4項規定提起本件訴訟，並
    聲明：㈠被告就附表所示不動產，於民國99年9月26日所為之
    遺產分割協議及分別於99年10月14日、99年10月21日所為之
    分割繼承登記應予撤銷。㈡被告謝良順應將附表編號1、4不
    動產於99年10月14日向基隆市安樂地政事務所所為之99年基
    安字第098970號分割繼承登記予以塗銷。㈢訴訟費用由被告
    負擔。
二、本件未經言詞辯論，未據被告作何聲明及陳述。
三、按原告之訴，依其所訴事實，在法律上顯無理由者，法院得
    不經言詞辯論，逕以判決駁回之，民事訴訟法第249條第2項
    定有明文。次按「債務人所為之無償行為，有害及債權者，
    債權人得聲請法院撤銷之。」、「債務人所為之有償行為，
    於行為時明知有損害於債權人之權利者，以受益人於受益時
    亦知其情事者為限，債權人得聲請法院撤銷之。」、「前條
    撤銷權，自債權人知有撤銷原因時起，一年間不行使，或自
    行為時起，經過十年而消滅。」，民法第244條第1項、第2 
    項、第245條分別定有明文。又按「民法第二百四十四條第
    一項之撤銷訴權，依同法第二百四十五條規定，自債權人知
    有撤銷原因時起，一年間不行使而消滅。該項法定期間為除
    斥期間，其時間經過時權利即告消滅。此項除斥期間有無經
    過，縱未經當事人主張或抗辯，法院亦應先為調查認定，以
    為判斷之依據。」，最高法院85年度台上字第1941號判例意
    旨參照。
四、經查，原告主張被告間於99年9月26日就附表所示不動產為
    遺產分割協議，及就附表編號1、4不動產於99年10月14日為
    分割繼承登記，就附表編號2、3不動產於99年10月21日為分
    割繼承登記等情，有土地登記第二類謄本、基隆市地籍異動
    索引在卷可稽，而原告遲至109年10月14日始提起本件撤銷
    訴訟併請求塗銷所有權移轉登記（見原告民事起訴狀上蓋用
    本院收文戳章），是就附表所示不動產於99年9月26日所為
    遺產分割協議之債權行為，原告依民法第244條規定所得主
    張之撤銷權已逾上開10年除斥期間而歸於消滅，從而，原告
    依民法第244條第2項規定請求撤銷被告間之上述遺產分割協
    議之債權行為，已無理由。次按債權人聲請撤銷債務人與受
    益人間不動產物權移轉之原因行為（即債權行為）時，併聲
    請將物權行為撤銷，固無不可，然若原因關係未曾撤銷，縱
    債務人與受益人間物權行為具有撤銷原因，亦不能認為不動
    產物權登記當然應予塗銷，是如債務人與受益人間移轉不動
    產之債權行為未能撤銷，其聲請撤銷物權行為，並無法達到
    塗銷不動產登記回復為債務人所有之訴訟目的，即無權利保
    護必要。本件原告請求撤銷遺產分割協議之債權行為，既已
    逾除斥期間而無從准許，況原告並未請求塗銷關於附表編號
    2、3不動產之所有權移轉登記，僅請求撤銷債權行為，參以
    首開說明，原告請求撤銷「以上揭分割遺產協議為原因所為
    之物權行為」，難認有權利保護必要，其請求被告謝良順塗
    銷附表編號1、4不動產之所有權移轉登記，自亦無從准許。
    綜上，本件原告之訴，於法律上顯無理由，爰不經言詞辯論
    ，逕以判決駁回。
五、據上論結，依民事訴訟法第78條判決如主文。
中　　華　　民　　國　　109 　年　　11　　月　　12　　日
                  民事庭法  官  高偉文
以上正本係照原本作成。
如對本判決上訴，須於判決送達後廿日內向本院提出上訴狀。如
委任律師提起上訴者，應一併繳納上訴審裁判費。
中　　華　　民　　國　　109 　年　　11　　月　　12　　日
                        書記官  王人俊
　　　　　　　　　　　　
附表    編號 不動產標示 權利範圍 備註 1 基隆市○○區○○段00地號土地 10000分之39  2 新北市○○區○○段0000地號土地 6分之1  3 新北市○○區○○段0000地號土地 6分之1  4 基隆市○○區○○段0000○號建物 全部 原告起訴狀附表誤載為同段2547建號